臺灣高等法院臺中分院刑事判決
111年度上訴字第2334號

上  訴  人  
即  被  告  黃正憲


選任辯護人  張崇哲律師
上列上訴人即被告因違反毒品危害防制條例案件，不服臺灣彰化
地方法院110年度訴字第827號中華民國111年7月12日第一審判決
（起訴案號：臺灣彰化地方檢察署110年度偵字第9206、9586號
），提起上訴，本院判決如下：
    主  文
上訴駁回。
    事實及理由
一、本院審判範圍之說明：
  ㈠按民國110年6月18日刑事訴訟法第348條修正施行前已繫屬於
    第一審或第二審法院之案件，在修正施行後始因上訴而繫屬
    於第二審或第三審法院者，應適用修正後規定以定其上訴範
    圍。而上訴得明示僅就判決之刑、沒收或保安處分一部為之
    ，修正後刑事訴訟法第348條第3項定有明文。依該條項之立
    法說明：「為尊重當事人設定攻防之範圍，並減輕上訴審審
    理之負擔，容許上訴權人僅針對刑、沒收或保安處分一部提
    起上訴，其未表明上訴之認定犯罪事實部分，則不在第二審
    之審判範圍。如為數罪併罰之案件，亦得僅針對各罪之刑、
    沒收、保安處分或對併罰所定之應執行刑、沒收、保安處分
    ，提起上訴，其效力不及於原審所認定之各犯罪事實，此部
    分犯罪事實不在上訴審審查範圍」等語。準此，上訴權人就
    下級審判決聲明不服提起上訴時，依現行法律規定，得在明
    示其範圍之前提下，擇定僅就該判決之「刑」（包括宣告刑
    、執行刑）、「沒收」、「保安處分」等部分單獨提起上訴
    ，而與修正前認為上開法律效果與犯罪事實及所犯罪名處於
    絕對不可分之過往見解明顯有別。此時上訴審法院之審查範
    圍，將因上訴權人行使其程序上之處分權而受有限制，除與
    前揭單獨上訴部分具有互相牽動之不可分關係、為免發生裁
    判歧異之特殊考量外，原則上不再實質審查下級審法院所認
    定之犯罪事實，亦即應以下級審法院所認定之犯罪事實，作
    為審認其所諭知「刑」、「沒收」、「保安處分」是否違法
    不當之判斷基礎。　　
  ㈡本案被告提起上訴，檢察官未提起上訴，依被告上訴理由狀
    及於本院庭訊時所陳之上訴範圍，已表明僅對刑部分上訴等
    語（見本院卷第102、112頁），足見被告已明示僅就原判決
    所諭知之「刑」部分提起上訴，依前揭說明，本院僅須就原
    判決就被告部分所諭知之「刑」有無違法不當進行審查。至
    於原判決關於被告部分之犯罪事實認定及其證據取捨、沒收
    （本案並未諭知保安處分），因與本案關於被告之「刑」的
    判斷尚屬可分，且不在被告明示上訴範圍之列，即非本院所
    得論究。是本院自應以原判決所認定關於被告之犯罪事實為
    前提，據以衡量被告針對量刑結果不服之上訴理由是否可採
    。
二、本案據以審查量刑是否妥適之原判決所認定犯罪事實：
    黄正憲明知4-甲基甲基卡西酮（4-methylmethcathinone、M
    ephedrone、4-MMC）屬毒品危害防制條例第2條第2項第3款
    所列管之第三級毒品，不得非法販賣，竟意圖營利，並基於
    販賣第三級毒品4-甲基甲基卡西酮之犯意，於109年11月28
    日凌晨0時48分許前不久，以未扣案之APPLE廠牌iPhone10型
    號行動電話（含門號為0000000000號SIM卡1張）內之通訊軟
    體FACETIME與張閔鈞聯繫後，雙方於109年11月28日凌晨0時
    48分許，前往位在彰化縣○○鎮○○路000號之○○○燒烤店，黄正
    憲當場販賣含有第三級毒品4-甲基甲基卡西酮之咖啡包20包
    予張閔鈞（張閔鈞涉犯販賣第三級毒品未遂罪嫌部分，另經
    臺灣臺北地方檢察署檢察官提起公訴），並收取新臺幣（下
    同）5,000元價金。嗣因員警於網路巡邏時，發現張閔鈞涉
    嫌在TIKTOK社群軟體發布暗示提供毒品交易之訊息，乃喬裝
    買家與張閔鈞交易，而查獲張閔鈞上開販賣第三級毒品犯嫌
    。其後，再循線就黄正憲部分報請檢察官指揮偵辦，黄正憲
    並於偵查中之110年7月29日，提出本案犯罪所得5,000元交
    予檢察官扣案。
三、所犯法條： 
  ㈠按4-甲基甲基卡西酮為毒品危害防制條例第2條第2項第3款所
    公告列管之第三級毒品，不得非法販賣。是核被告所為，係
    犯毒品危害防制條例第4條第3項之販賣第三級毒品罪。
  ㈡被告所為並不構成毒品危害防制條例第9條第3項、第4條第3
    項之販賣第三級毒品而混合二種以上毒品罪之說明：
　⒈至雖員警查獲張閔鈞而於109年11月28日扣得張閔鈞持有之毒
    品咖啡包6包，經抽取其中1包（編號A6）鑑定後，檢出含4-
    甲基甲基卡西酮（4-methylmethcathinone、Mephedrone、4
    -MMC）成分及微量甲基-N,N-二甲基卡西酮（Methyl-N,N-Di
    methylcathinone）成分，此有新北市政府警察局新莊分局
    搜索扣押筆錄暨扣押物品目錄表、内政部警政署刑事警察局
    109年12月24日刑鑑字第1098034213號鑑定書在卷可稽（見
    他卷第95至99頁、偵字第9586號卷第45頁），致生被告是否
    涉有犯毒品危害防制條例第9條第3項、第4條第3項之販賣第
    三級毒品而混合二種以上之毒品罪嫌之問題。
　⒉惟被告辯稱：伊販賣予張閔鈞之毒品咖啡包，並非張閔鈞販
    賣之毒品咖啡包，先前警偵訊時均未提示張閔鈞之扣案毒品
    咖啡包包裝予伊辨識等語（見原審卷第284頁），查被告於1
    10年7月28日為警搜索所扣得之毒品咖啡包，係呈黑底燙金
    色圖案之外包裝；而員警查獲張閔鈞所扣得之毒品咖啡包，
    則係白底且其上印有「IRONMAN」紅色字樣之外包裝等情，
    此有被告及張閔鈞分別被查獲時之扣案物品照片存卷足核（
    見偵字第9586號卷第87頁，他卷第137頁），又被告之毒品
    咖啡包經送鑑定後，檢驗結果為含有第三級毒品4-甲基甲基
    卡西酮成分（見原審卷第51頁台灣尖端先進生技醫藥股份有
    限公司毒品原物鑑定實驗室110年9月14日出具之毒品證物鑑
    定分析報告），並無混合二種以上毒品之情形。
　⒊審之被告及張閔鈞分別被查獲時（時間相距逾半年）之扣案
    毒品咖啡包經鑑定結果是否有混合二種以上毒品之情形並不
    相同，且分別被查獲時之扣案毒品咖啡包外包裝並不相同，
    復參以張閔鈞於本案交易前之109年11月15日，即已在TIKTO
    K社群軟體發布暗示提供毒品交易之訊息（見偵字第9586號
    卷第35頁張閔鈞警詢筆錄），而無法排除張閔鈞除被告以外
    ，尚有其他毒品來源，難認張閔鈞之扣案毒品咖啡包確係被
    告本案販賣予張閔鈞之毒品咖啡包，故本於「罪證有疑，利
    歸被告」原則，即應為有利於被告之認定，亦即，被告本案
    所販賣之第三級毒品並無混合二種以上毒品之情形。
  ㈢犯毒品危害防制條例第4條至第8條之罪於偵查及歷次審判中
    均自白者，減輕其刑，同條例第17條第2項定有明文。查被
    告就其所犯販賣第三級毒品之犯行，於偵查及原審審理中均
    已自白犯罪，爰依毒品危害防制條例第17條第2項規定，減
    輕其刑。
  ㈣被告辯護人雖主張毒品危害防制條例第17條第1項規定之適用
    （見原審卷第83、240頁）。惟查，本案被告雖曾提供毒品
    上游之姓名及交易時地，然因案發時間久遠，已無相關監視
    器影像可供調閱，且被告亦未提供其他佐證資料，尚無法查
    證被告所述是否為真一情，此有新北市政府警察局刑事警察
    大隊111年4月8日新北警刑六字第1114508544號函1份在卷可
    稽（見原審卷第125頁），故並無因被告供出毒品來源而查
    獲其他正犯一情，是其自無毒品危害防制條例第17條第1項
    減輕或免除其刑之適用。
  ㈤犯罪之情狀顯可憫恕，認科以最低度刑仍嫌過重者，得酌量
    減輕其刑，刑法第59條定有明文。次按刑之量定，為求個案
    裁判之妥當性，法律固賦予法院裁量權，但此項裁量權之行
    使，除應依刑法第57條規定，審酌行為人及其行為等一切情
    狀，為整體之評價，並應顧及比例原則與平等原則，使罪刑
    均衡，輕重得宜，以契合社會之法律感情。又刑法第59條規
    定犯罪之情狀可憫恕者，得酌量減輕其刑，其所謂「犯罪之
    情狀」，與同法第57條規定科刑時應審酌之一切情狀，並非
    有截然不同之領域，於裁判上酌減其刑時，應就犯罪一切情
    狀（包括第57條所列舉之10款事項），予以全盤考量，審酌
    其犯罪有無可憫恕之事由（即有無特殊之原因與環境，在客
    觀上足以引起一般同情，以及宣告法定低度刑，是否猶嫌過
    重等等），以為判斷（最高法院95年度台上字第6157號判決
    意旨參照）。查被告之辯護人雖請求依刑法第59條減輕其刑
    等語（見原審卷第240頁），然本案被告所犯販賣第三級毒
    品犯行，對社會安全秩序維護及國民健康危害至鉅，嚴重影
    響社會治安，實為國法所不容而懸為厲禁，本應嚴加非難，
    且被告前甫因施用毒品案件，經臺灣彰化地方檢察署檢察官
    以109年度毒偵字第736號為緩起訴處分確定，對政府嚴格查
    緝販賣毒品之行為，自無不知之理，竟仍為本案犯行，所為
    嚴重影響社會治安，依其犯罪情節，客觀上尚難認足以引起
    一般人同情，況被告本案犯行，經依毒品危害防制條例第17
    條第2項規定，減輕其刑後，已無宣告法定低度刑仍嫌過重
    之情，並無再依刑法第59條規定酌減其刑之必要。
四、本院之判斷：
 ㈠被告上訴意旨略以：被告販賣第三級毒品4-甲基甲基卡西酮毒
   咖啡包之動機、目的、販賣之次數及對象均僅單一，交易毒
   咖啡包之數量僅20包，且得款僅5,000元，所得金額非鉅，對
   國民社會情感等造成之影響與中盤、大盤之毒梟難以相提並
   論，實有情輕法重之情形，爰請求依刑法59條條規定酌減其
   刑，另案判決亦係依刑法第59條規定酌減其刑。另就被告之
   犯罪手段：被告僅販賣毒品交付予張閔鈞並收取價金5,000元
   ，並未如其他重大毒品案件之被告攜帶槍砲刀械等預謀犯案
   ，手段顯屬輕微。被告之生活狀況：被告身患高血壓、痛風
   等症，家有母親蘇惠君患有右側乳癌，需被告照料服侍，被
   告於環亞鋼構有限公司擔任工地主任，並藉此換取微薄薪資
   ，承擔家中經濟重擔。被告為解決經濟困難，一時思慮未周
   誤觸法網，經此次司法制裁已付出代價，内心幡然悔悟、痛
   定思痛並決定洗心革面，念在其年紀尚輕未來仍大有可為，
   請給予自新之機會。被告犯罪情節：被告販賣毒品對象僅1人
   、不法獲利亦僅5,000元，犯罪情節按一般社會通念觀之尚屬
   輕微，應可從輕量處。被告犯後態度：被告犯後深具悔意，
   於偵查中及歷次審判中均坦承全部犯行，協助檢警查緝效率
   ，充分節省司法資源避免無謂耗費，犯後態度堪稱良好，尚
   非不可教化，據此，原審判決量刑過重，爰請求從輕量刑等
   語。
 ㈡按刑法第59條之酌量減輕其刑，必於犯罪情狀顯可憫恕，亦即
   其犯罪另有特殊之原因與環境，在客觀上足以引起一般同情
   ，且於法律上已別無其他應減輕或得減輕其刑之事由，而認
   為即予宣告法定最低度刑期，猶嫌過重者，始有其適用。且
   刑法第59條所規定之酌量減輕其刑，係裁判上之減輕，必以
   犯罪之情狀可憫恕，認為宣告法定最低度之刑猶嫌過重，始
   有其適用。如別有法定減輕之事由，應先依法定減輕事由減
   輕其刑後，猶嫌過重時，始得為之。而毒品除戕害施用者之
   身心健康外，並造成整體國力之實質衰減，復因毒品施用者
   為取得購買毒品所需之金錢，亦衍生家庭、社會治安問題，
   因之政府近年來為革除毒品之危害，除於相關法令訂定防制
   及處罰之規定外，並積極查緝毒品案件，復在各大媒體廣泛
   宣導反毒，是益徵販賣毒品對社會風氣及治安危害重大。被
   告為85年12月11日出生，有其年籍資料在卷，正值青壯之時
   ，且為智識正常，有社會歷練經驗之人，對此應知之甚詳。
   而辯護人為被告辯稱其販賣之數量甚微，獲利甚少，自白犯
   行，犯罪後態度良好等情，已經原審於量刑時逐一審酌，原
   審並已說明被告販賣之次數、對象、數量與金額，所為已增
   加毒品在社會流通之危險性，對於國民健康及社會秩序已生
   危害，犯罪情節縱與大量走私或長期販毒之大盤、中盤、小
   盤毒販有別，然仍難認有可憫恕之處，而無刑法第59條之適
   用。至於共犯或他案被告，因所犯情節或量刑審酌條件有別
   ，基於個案拘束原則，自不得比附援引共犯或他案被告之量
   刑執為原判決有違背法令之論據。原審依審理之結果，獨立
   為心證之判斷認定事實，並據以論罪科刑，本不受他案判決
   適用刑法第59條情形之拘束。從而，尚難認被告犯罪有何特
   殊之原因與環境，在客觀上足以引起一般同情，於依毒品危
   害防制條例第17條第2項減輕其刑後科以最低度刑仍嫌過重，
   而有情輕法重，顯可憫恕之情形。是辯護人請求依刑法第59
   條酌減其刑且以他案判決適用刑法第59條規定為由，主張本
   案亦應適用刑法第59條酌減其刑，自無理由。
 ㈢復按刑事審判旨在實現刑罰權之分配的正義，故法院對有罪被
   告之科刑，應符合罪刑相當之原則，使輕重得宜，罰當其罪
   ，以契合社會之法律感情，此所以刑法第57條明定科刑時應
   審酌一切情狀，尤應注意該條所列10款事項以為科刑輕重之
   標準，俾使法院就個案之量刑，能斟酌至當。而量刑輕重係
   屬事實審法院得依職權自由裁量之事項，苟已斟酌刑法第57
   條各款所列情狀而未逾越法定刑度，不得遽指為違法，最高
   法院72年台上字第6696號判決先例可資參照。本件原審關於
   科刑之部分，業已依刑法第57條各款所列情狀加以審酌，按
   被告犯罪情節、販賣毒品之次數、數量多寡等，為適度之量
   刑，並包括被告上訴意旨所指始終坦承犯行、販賣數量、對
   象不多、家中有需扶養之人、經濟狀況不佳及被告身體狀況
   等一切情狀，於依毒品危害防制條例第17條第2項規定減輕，
   而於法定刑度之內，予以量定，所量處之3年8月，趨近於減
   輕其刑後之最低處斷刑有期徒刑3年6月而屬從輕量處，客觀
   上並無明顯濫權或失之過重之情形，亦未違反比例原則，核
   無違法或不當之處，並無再予輕判之餘地。至被告所稱之已
   於建國科技大學復學及報考工作證照之考試，並提出建國科
   技大學在學證明書及中華民國勞工教育協進會報告表為證（
   見本院卷第95、125至129頁），均不足以動搖原判決所為量
   刑之判斷，是被告就原審之量刑反覆爭執，並未再有其他舉
   證為憑，亦無理由。
 ㈣綜上所述，被告執前詞上訴指摘原判決量刑過重，請求依刑法
   第59條酌減其刑及從輕量刑，均無理由，應予駁回。
據上論斷，應依刑事訴訟法第368條，判決如主文。
本案經檢察官陳立興提起公訴，檢察官林彥良到庭執行職務。
中　　華　　民　　國　　111 　年　　11　　月　　22　　日
            刑事第五庭    審判長法　官  張  智  雄 
    　　　　　　　　　　　　　　法　官  陳  鈴  香
  　　　　　　　　　　　　　　　法　官  游  秀  雯
以上正本證明與原本無異。     
如不服本判決應於收受送達後20日內向本院提出上訴書狀，其未
敘述上訴之理由者，並得於提起上訴後20日內向本院補提理由書
（均須按他造當事人之人數附繕本）「切勿逕送上級法院」。
因疫情而遲誤不變期間，得向法院聲請回復原狀。
                                書記官  賴  玉  芬
　　　　　　　　　　　　　　　　
中　　華　　民　　國　　111 　年　　11　　月　　22　　日

附錄本案論罪科刑法條：
毒品危害防制條例第4條第3項
製造、運輸、販賣第三級毒品者，處7年以上有期徒刑，得併科
新臺幣1千萬元以下罰金。